【裁判字號】    94,訴,654
【裁判日期】    950227
【裁判案由】    請求確認所有權存在
【裁判全文】
臺灣彰化地方法院民事判決  94年度訴字第654號
原      告  戊○○
            丙○○
            丁○○
前列三人共同
訴訟代理人  楊振裕律師
被      告  己○○
訴訟代理人  陳聰能律師
上列當事人間請求確認所有權存在事件，本院於民國九十五年二
月十六日言詞辯論終結，判決如下：
    主  文
原告之訴駁回。
訴訟費用由原告負擔。
    事  實
一、原告方面：
  （一）坐落彰化縣鹿港鎮○○段978地號土地上建物即門牌彰
        化縣鹿港鎮頭崙里頭崙巷65號、稅籍編號00000000000
        、00000000000、面積共計167.85平方公尺之1層樓建物
        （如94年11月10日鹿港地政事務所土地複丈成果圖所示
        A、B部分）係未辦保存登記之建物，其原始出資建築人
        乃原告之父即訴外人郭萬來，故房屋稅籍資料及房屋稅
        繳納通知書亦均以郭萬來為納稅義務人，此有彰化縣稅
        捐稽徵處房屋稅籍證明書影本1紙及房屋稅繳納通知書
        影本13紙可稽。嗣訴外人郭萬來於民國64年11月8日死
        亡，而其身後之繼承人尚有配偶郭謝麗玉、長子戊○○
        、長女郭素貞、三女丁○○、四女丙○○（二女郭素英
        先於郭萬來死亡，詳繼承系統表）。又郭謝麗玉業於73
        年6月6日死亡，故郭萬來之繼承人僅剩原告戊○○、丁○○、丙○○及訴外人郭素貞。從而，本件系爭建物之
        所有權或事實上之處分權應由原告等及訴外人郭素貞共
        同繼承取得。
  （二）按公同共有人對於第三人就共有物為本於所有權之請求
        ，乃保全公同共有物之行為，茍部分公同共有人反對其
        他共同共有人起訴，此與事實上無法得全體公同共有人
        同意無殊。為保護公同共有人利益計，如僅由同意起訴
        之公同共有人為原告逕行起訴，自難因之認其當事人適
        格有所欠缺（最高法院86年度台上字第3060號判決要旨
        參照）。準此，本件被告己○○乃公同共有人郭素貞之
        夫之姐夫，且本件系爭建物之所以誤遭鈞院拍定後點交
        予被告，亦出於訴外人郭素貞之提議。此外，原告於起
        訴前尚以存證信函通知郭素貞共同具名起訴請求，然郭
        素貞均置之不理，顯見，訴外人郭素貞之利害關係與原
        告相反，應認事實上無法得其同意。職是，本件由原告
        3人起訴，應無不合。
  （三）又按司法院院字第578號解釋，係指強制執行中拍賣之
        不動產為第三人所有者，其拍賣為無效，原所有權人於
        執行終結後，仍得另行提起回復所有權之訴，並非謂於
        執行程序終結後仍可提起第三人異議之訴，最高法院62
        年台再字第100號著有判例可參。準此，系爭建物之原
        始出資建築人既為原告等之父郭萬來，則本件雖經被告
        錯誤指封，致鈞院執行處將屬於第3人郭萬來所有之系
        爭建物拍賣，並由被告依法承受，然揆諸上揭判例意旨
        ，應認系爭建物之拍賣為無效。又被告既爭執系爭建物
        為其所有，從而，原告等本於郭萬來繼承人之身分，訴
        請確認所有權及遷讓房屋，以回復所有權即屬有據。
  （四）另查，鈞院民事執行處於90年度執壬字第11128號清償
        票款強制執行事件中，曾函詢彰化縣稅捐稽徵處就坐落
        鹿港鎮頭崙里頭崙巷65號房屋納稅義務人之姓名、住址
        及該房屋稅籍牌號、房屋面積、房屋構造、基地地號等
        事項，並經該處函覆稅籍號碼00000000000、000000000
        00兩筆建物之納稅義務人為郭萬來，面積合計171.9平
        方公尺，另稅籍號碼00000000000之建物之納稅義務人
        則為原告戊○○，係3層樓建物，各層面積分別為地面
        層及第2層樓各64平方公尺、第3層樓面積48平方公尺
        。足見鈞院執行處於拍賣當時債務人即原告戊○○之建
        物時，已超出債務人戊○○之建物面積甚多。質言之，
        當時應有拍賣到原告等之被繼承人郭萬來之建物，始會
        造成拍賣戊○○建物之面積與其稅籍登記面積，相差41
        5.47平方公尺之巨（即拍賣公告地面層面積479.47平方
        公尺－稅籍登記面積64平方公尺＝415.47平方公尺）。
        是被告所承受之建物中，如94年11月10日鹿港地政事務
        所土地複丈成果圖所示A、B部分之建物既屬郭萬來所有
        之建物，被告自屬無權占有。
  （五）被告雖辯稱鈞院90年度執字第11128號清償票款事件，
        渠所承受之不動產建物臨時建號157與原告所說158建號
        稅籍編號不同，惟查，原告戊○○於該案執行程序中，
        不僅就臨時建號158主張係渠父郭萬來所有之建物，另
        就坐落於978地號上，如鹿港地政事務所前揭複丈成果
        圖所示之A及B部分建物亦有一併主張為郭萬來所有，當
        時鈞院執行人員亦表示若非債務人之財產，自不在查封
        之列。詎料，原告戊○○主張部分建物非屬渠所有後，
        鈞院雖有通知被告己○○前往撤銷部分執行標的，但僅
        就臨時建號158部分撤銷，至於臨時建號157中，A及B部
        分之建物，則未撤銷。而原告戊○○當時誤以為屬於郭
        萬來所有之建物均不在查封拍賣之列，因此才未再提出
        異議。然於被告己○○承受系爭不動產後，聲請鈞院進
        行點交程序時，竟又將前揭複丈成果圖中A及B部分之建
        物，點交予被告己○○，至此原告戊○○始發覺有誤，
        因而提出本件訴訟。
  （六）系爭房屋（即A、B部分之建物）係原告之父郭萬來所有
        乙節，除有起訴狀附證號一之彰化縣稅捐稽徵處房屋稅
        籍證明書2紙可稽外，另據證人甲○○到庭證稱「（鹿
        港鎮頭崙里頭崙巷65號大門進去右手邊的平房是何人起
        造的？如何得知？叫何人蓋的？大約蓋多久？是否住在
        附近？）是我叔叔郭萬來蓋的，用來當工廠使用。我那
        時候已經將近30歲，我有看到他找來人蓋。不記得叫何
        人。超過30年。我住在附近，現在改為頂草路。」等語
        ；另證人乙○○除對上開問題為相同意旨之陳述外，另
        表示搭建系爭建物時，「郭萬來還在世，經濟都由郭萬
        來處理，戊○○沒有權利處理」等語，足證系爭建物確
        為郭萬來在世時所出資興建，已存在有30-40年之久。
        此外，系爭建物之稅籍編號不同於原告戊○○所有建物
        之稅籍編號00000000000，亦有90年彰化縣稅捐稽徵處
        房屋稅繳款書影本可按。益徵系爭建物實為郭萬來所有
        ，奈卻遭被告錯誤指封、拍賣，甚至點交予被告，自屬
        違誤。至於，被告主張上揭建物之稅籍編號乃坐落同段
        977地號土地上之臨時建號158之稅籍編號，並非事實。
        蓋被告所指臨時建號158建物因屬八七水災當時之房屋
        ，據原告所知並無庸繳納房屋稅，故又何來稅籍編號。
        又被告辯稱證人供稱系爭建物是1次蓋成，與原告所提
        出之2張稅單的起課時間相差10幾年云云，因認證人所
        言不實，恐有誤會。蓋系爭建物雖為一次蓋成，但因中
        間曾有小部分增修過，證人雖未能知悉此情事，究不能
        因此認證人所言不實。
  （七）按無法律上之原因而受利益，致他人受損害者，應返還
        其利益。雖有法律上之原因，而其後已不存在者，亦同
        。又因故意或過失不法侵害他人之權利者，負損害賠償
        責任。此於民法第179條及第184條第1項前段分別定有
        明文。準此，被告己○○既無法律上之原因竟占有原告
        等與訴外人郭素貞所公同共有之建物使用，致原告與郭
        素貞受有相當於租金利益之損害，且被告己○○於前述
        執行程序中亦明知系爭建物非執行標的範圍，仍要求鈞
        院進行點交，實亦故意或過失侵害原告與訴外人郭素貞
        對系爭建物之所有權。從而，原告本於不當得利與侵權
        行為之法律關係併為請求被告己○○應自點交系爭建物
        之日起算至交還建物之日止，所獲得相當於租金之利益
        或原告所受之損害，即屬有據。又查系爭建物之課稅現
        值為56,300元。參照土地法第97條規定，以該建物93年
        度現值年息10%計算之損害賠償金即為每月427元（56,
        300×10%＝5,630元，5,630÷12＝469元）。故聲明：
        請求確認坐落彰化縣鹿港鎮○○段978地號土地之地上
        建物即門牌彰化縣鹿港鎮頭崙里頭崙巷65號、稅籍編號
        分別為00000000000、00000000000、面積共計167.85平
        方公尺之一層樓建物（即如鹿港地政事務所94年10月25
        日字1234號土地複丈成果圖所示編號A及B部分建物）之
        所有權或事實上處分權屬於原告及訴外人郭素貞公同共
        有；被告應自前項建物遷出，並將上開建物返還原告及
        訴外人郭素貞公同共有；被告應自93年9月12日起至返
        還房屋之日止，按月給付原告及其他全體共有人新台幣
       （下同）469元，並陳明原告願供擔保請准宣告假執行等
        語。
二、被告方面：
  （一）有關鈞院90年度執字第11128號被告與原告戊○○間清
        償票款強制執行事件，前由鈞院民事執行處於90年12月
        11日到場實施查封時，其查封標的除坐落彰化縣鹿港鎮
        ○○段543、546地號及同鎮○○段977、978地號等4筆
        土地外，並查封坐落鹿犁段977、978兩筆地號上未辦保
        存登記建物即門牌號碼彰化縣鹿港鎮頭崙里頭崙巷65號
        房屋兩棟，並由鈞院民事執行處函請彰化縣鹿港地政事
        務所派員於91年1月15日前往現場會同測量未保存登記
        之建物現狀，彰化縣鹿港地政事務所則於91年2月1日以
        鹿登資字第7140號囑託登記簡復表回覆鈞院民事執行處
        已於91年1月24日將坐落鹿犁段977、978地號土地上157
        建號，主建物面積621.42平方公尺之未登記建物，及坐
        落鹿犁段977地號土地上158建號，主建物面積178.35平
        方公尺之未登記建物辦理查封登記完畢，並另就該2棟
        未登記建物製成建物測量成果圖函送鈞院民事執行處在
        案。嗣於鈞院民事執行處就上開4筆土地及157、158建
        號建物續為強制執行之過程中，因彰化縣稅捐稽徵處（
        下稱彰化稅捐處）於91年4月17日以彰稅財字第0910022
        0410號函復鈞院民事執行處略謂稅籍編號分別為000000
        00000、面積141.3平方公尺及00000000000、面積30.6
        平方公尺等房屋之納稅義務人為郭萬來，非該強制執行
        事件之債務人即原告戊○○後，因該由郭萬來作為納稅
        義務人之房屋即係鈞院民事執行處所查封158建號之未
        登記建物，是被告於91年5月3日到院接受訊問時即同意
        撤回對稅籍不符之158建號建物之執行，並由鈞院民事
        執行處於91年5月3日函請彰化縣鹿港地政事務所辦理
        158 建號建物之塗銷查封登記，僅就上開4筆土地及157
        建號建物續為強制執行。嗣於91年10月17日進行第4次
        拍賣時因無人投標，爰由被告聲明以底價7,815,000元
        承買本件執行標的物即上開4筆土地及157建號建物，並
        請求以債權抵繳價金，而由鈞院民事執行處於92年5月
        26日准被告承買本件執行標的物即上開4筆土地及157建
        號建物，並於93年4月22日發給權利移轉證書，由被告
        取得上開4筆土地及157建號建物之所有權，於93年11月
        22日解除原告戊○○之占有，當場點交157建號建物予
        被告接管，並已由彰化縣稅捐稽徵處就該157建號建物
        之稅籍編號編定為00000000000，核發房屋稅籍證明書
        予被告，上情鈞院90年度執字第11128號強制執行卷附
        文書等證據足憑。
  （二）原告所提稅籍編號則分別為00000000000、00000000000
        、面積合計171.9平方公尺之1層樓建物，並非前開鈞院
        90年度執字第11128號強制執行卷之157號建物，而係臨
        時建號158建物，被告早已於91年5月3日到院接受訊問
        時即同意撤回稅籍不符之158建號建物，並已由鈞院民
        事執行處於91年5月3日函請彰化縣鹿港地政事務所辦理
        158建號建物之塗銷查封登記；依本件土地複丈成果圖
        所示，系爭編號Ａ建物之面積為19.10平方公尺、建物
        Ｂ之面積為148.75平方公尺，合計為167.85平方公尺，
        與原告所指稅籍編號分別為00000000000、00000000000
        建物稅單上合計之面積為171.9平方尺尺顯不相符，應
        非同一建物至明。
  （三）本件原告聲請鈞院傳喚證人甲○○、乙○○2人到庭證
        明系爭建物係原告之父郭萬來在世時所出資興建之事實
        。惟查，本件證人甲○○、乙○○2人均係原告之堂兄
        弟，已難期其2人之證言無偏頗之虞，況查，其2人雖均
        證稱該平房係原告之父郭萬來在世時所出資興建云云，
        但其2人雖均稱該平房是1次蓋好的，然此與原告所提出
        納稅義務人為郭萬來之2張房屋稅籍證明書所載，稅籍
        編號00000000000建物之起課年月為50年1月，稅籍編號
        00000000000建物之起課年月為63年12月，該2建物之起
        課時間相差為12年11月之久已明顯不符；又證人甲○○
        係於22年8月5日出生，現年73歲，其既證稱該平房興建
        當時其已將近30歲云云，則依其所言該平房興建之時間
        距今至少應有43年之久，然證人甲○○卻又證稱該平房
        大約是民國60幾年蓋的云云，則依時間推算距今最多僅
        有34年，其前後所述已相互矛盾；再證人甲○○證稱該
        平房興建時，原告戊○○還在台北工作，沒有在家中云
        云，然另一證人乙○○卻證稱原告戊○○當時大約是30
        多歲，有住在家中，其係17歲時曾經到台北迪化街學作
        皮鞋云云，2人所言亦相互矛盾；另證人甲○○、乙○○2人雖均證稱該平房係原告之父郭萬來在世時所出資
        興建云云，然其2人就被告訴訟代理人當庭所詢：如何
        得知工人是郭萬來找的而不是戊○○找的，蓋房子的工
        人是誰，工人住在那裏，當時蓋房子花多少錢，有無看
        過郭萬來拿錢給工人，是否知道該房子的稅籍號碼等與
        上開事實有關之重要事項，則均答以不知道、不記得、
        沒看到云云，且另就被告訴訟代理人當庭所詢：房子多
        久蓋好一事，證人甲○○證稱大約1個多星期就蓋好云
        云，核與常情不符，而證人乙○○則證稱其沒有注意蓋
        多久完工云云，由此足證其2人前開所為該平房係原告
        之父郭萬來在世時所出資興建之證言，應僅係附和原告
        之詞，核與事實不符，自非可採。故聲明：請求駁回原
        告之訴。
三、本件兩造協議之爭點：
    原告主張系爭978地號上、如本件土地複丈成果圖中所示Ａ
    、Ｂ部分建物為獨立建物，乃係其父即已歿之訴外郭萬來所
    出資興建而為其所有，後由原告等及訴外人郭素貞共同繼承
    ，不應為本院90年度執字第11128號執行程序一併拍賣。
    被告主張系爭臨時建號157、158建物是完全不同之建物，而
    前述Ａ、Ｂ建物係該臨時建號157建物之一部分，原屬原告
    戊○○所有，後由被告於拍賣程序中承受。
四、得心證之理由：
  （一）查本件原告主張系爭未為保存登記之Ａ、Ｂ建物（下稱
        系爭房屋），已於91年10月間，於本院90年度執字第
        11128 號清償債務執行事件中，由債權人即被告承受之
        事實，為被告所不爭，並經本院調閱上開案號執行卷查
        核屬實，應認為真正。
  （二）又原告雖主張系爭978地號上之系爭房屋為獨立建物，
        乃係其父即已歿之訴外人郭萬來所出資興建而為其所有
        ，後由原告等及訴外人郭素貞共同繼承，不應為本院90
        年度執字第11128號執行程序一併拍賣等語，並提出彰
        化稅捐處稅籍編號00000000000、00000000000房屋稅籍
        證明書、房屋稅繳納通知書等及舉證人甲○○、乙○○
        之證詞為證，然此為被告所否認，並辯稱系爭建物確為
        戊○○所有等語。然查：原告所提之房屋稅籍證明書及
        繳納通知書上之納稅義務人固記載為郭萬來，且房屋座
        落之地址載為「彰化縣鹿港鎮頭崙里頭崙巷65號」，然
        查上開住址上，共編列有6戶稅籍編號，此經本院民事
        執行處向彰化稅捐處函查明確（見上開民事執行卷該處
        91年4月17日彰稅財字第09100220410號函），且原告所
        指之系爭房屋固自有出入之門戶，但卻與其他建物接連
        在一起，致無法明確判斷是否為獨立建物，是雖原告所
        舉之房屋稅籍資料房屋坐落之地址與系爭房屋之地址相
        同，仍無法逕行確認原告所指之房屋即為系爭房屋；又
        依該2筆稅籍證明書上記載該房屋之面積分別為30.6及
        141.3平方公尺，然本院會同地政人員，依原告之引導
        ，測量其所指之系爭房屋後，其所測得之面積卻分別為
        19.10及148.75平方公尺，與原告所提之稅籍證明書所
        載之面積均不相同，是原告所提之上開稅籍證明書及房
        屋稅繳納通知書，並無法證明系爭房屋原係屬其等之父
        郭萬來所有、後由其等繼承而共有一事。
  （三）再證人甲○○、乙○○2人雖均證稱系爭房屋為原告之
        父郭萬來所出資興建等語，但其等就興建系爭房屋之工
        人及費用為何等細節，卻已不復記憶；且其等固一致證
        稱系爭房屋係60幾年間所1次興建等等，但此與原告所
        提前開稅籍證明書記載2棟房屋之起課日分別為50年1月
        及63年12月等情，顯相出入，自不能僅憑證人2人欠缺
        完整性、並與其他證據相左之證詞，即率而推認原告之
        說詞為真，故證人甲○○2人此點所證，亦不能採為有
        利於原告之認定。
  （四）另本院民事執行處於90年度執字第11128號清償票款一
        案中，依債權人即被告之聲請，由書記官於90年12月11
        日上午9時40分前往彰化縣鹿港鎮頭崙里頭崙巷65號之
        系爭房屋等建物實施查封時，債務人即原告戊○○在場
        ，但未表示意見，嗣於本院書記官會同彰化縣鹿港地政
        事務所測量員丈量系爭房屋等建物時，其雖在場提出房
        屋稅單表示：兩棟建物之稅籍，一為我本身名義，一為
        我父親名義，均為我在納稅（我父親已亡故）等語，但
        其並未就其父名義之房屋所在詳為指界，此有查封筆錄
        及執行（勘測）筆錄附本院90年度執字第11128號民事
        執行卷可稽。又本院於核定系爭房屋等建物之拍賣最低
        價額後，曾通知債務人即原告戊○○到場陳述意見，其
        並未到場表示意見，也有執行訊問筆錄附上開案號民事
        執行卷足考。且本件民事執行事件，歷4次拍賣程序，
        均有通知原告戊○○，可知原告戊○○自始即知悉系爭
        房屋等建物已為法院查封拍賣之事，亦應知悉系爭房屋
        已在法院查封之範圍內，但其當時並無異議或反對，甚
        於系爭房屋等建物由被告表示承受、本院製作分配表後
        ，仍僅提出分配表異議之訴，而於整個執行程序中，均
        未行使其權利，然戊○○竟於系爭建物拍定後、本院第
        2次執行點交時（93年11月4日），始以系爭房屋為其父
        出資興建為由，當場向本院民事執行處表示不同意點交
        （見上開執行卷），其所為與一般所有人於知悉其建物
        誤遭法院查封之時，無不立即提出異議或反對之經驗法
        則，明顯不同，殊異於所有人通常應有之反應。故原告
        辯稱不知系爭房屋在執行拍賣範圍之說詞，亦不可採。
  （五）至原告指稱本院上開民事執行事件所拍賣之建物面積，
        與稅籍資料上記載戊○○所有建物之面積固然有出入，
        然因原告所舉之前述證據並無法認定系爭建物確為其等
        所有，自不因對本院上開民事執行事件有所質疑，即可
        推認系爭建物確為原告所有。
        是原告主張系爭房屋為其父出資興建，後由其等繼承而
        共有等語，顯不足採信，無從認為真正。從而，其訴請
        確認系爭建物為其所有，為無理由，應予駁回。
五、訴訟費用負擔之依據：民事訴訟法第第78條。
中    華    民    國    95    年    2    月    27    日
                  民事第一庭    法  官  葛永輝
以上正本係照原本作成。
如對判決上訴，應於判決送達後20日內向本院提出上訴狀。
中    華    民    國    95    年    3     月    2    日
                                書記官  田慧賢


司法院資訊處製作；財團法人民間司法改革基金會備份。
